臺灣臺北地方法院民事判決　　　　　　　　　　　　九十二年度簡上字第六一六號
　　上　訴　人　東鼎營造工程有限公司
　　法定代理人　甲○○
　　訴訟代理人　丙○○
　　被上訴人　　東信工程有限公司
　　法定代理人　乙○○
當事人間請求給付承攬報酬事件，上訴人對於中華民國九十二年七月二十八日本院臺
北簡易庭九十二年度北簡字第九四九六號第一審簡易判決提起上訴，本院於九十三年
八月十八日言詞辯論終結，判決如左：
    主      文
上訴駁回。
第二審訴訟費用由上訴人負擔。
    事實及理由
一、被上訴人起訴主張：兩造間簽訂有工程承攬合約書，由被上訴人承攬上訴人「台
    九線188K＋800立霧溪橋新建工程」（以下稱系爭工程），工程總價為新台幣（
    下同）三百八十五萬五千三百二十元，依實作數量計算，工程款付款辦法為在各
    期工程完工後，由上訴人按每期被上訴人施工進度估驗金額給付百分之九十五，
    另於工程幕牆完成後給付其餘百分之五保留款。被上訴人已依約於九十一年三月
    完工並經上訴人驗收，上訴人竟拒不給付保留款十五萬一千四百九十九元，屢經
    催討，均置之不理，因本於承攬契約之法律關係，求為命上訴人給付承攬報酬十
    五萬一千四百九十九元及自九十二年四月八日起至清償日止按年息百分之五計算
    利息之判決等語（原審為被上訴人勝訴之判決，並依聲請為供擔保之假執行宣告
    ，被上訴人於本院為駁回上訴聲明）。
二、上訴人則以：被上訴人在九十一年二月期間，就噴凝土工程部分因施工人員技術
    不專，導致上訴人就系爭工程所提供之材料數量有超耗（即超量使用）情形，另
    上訴人在工程進行中曾為被上訴人代墊小包商協助費用，截至第七期計價時為止
    ，被上訴人得請求之保留款及工程款（含稅）為十九萬六千四百九十九元，其中
    上訴人已給付十五萬元，故可請求之保留款金額應為四萬六千四百九十九元。又
    因被上訴人前述超耗材料費用共二十七萬九千二百十三元，其中十萬元已經上訴
    人在第六期計價單中扣除，尚有十七萬九千二百十三元應由被上訴人賠償，為此
    爰依民法第四百九十五條規定就此十七萬九千二百十三元之損害賠償債權與被上
    訴人之承攬報酬、保留款債權抵銷等語，資為抗辯。並聲明：(一)原判決廢棄。(二)
    被上訴人在第一審簡易之訴駁回。
三、兩造不爭執之事實：
    被上訴人主張兩造間簽訂有工程承攬合約書，由被上訴人承攬施作系爭工程，工
    程總價為三百八十五萬五千三百二十元，依實作數量計算，工程款付款辦法為在
    各期工程完工後，由上訴人按每期被上訴人施工進度估驗金額給付百分之九十五
    ，另於工程幕牆完成後給付其餘百分之五保留款，被上訴人已依約於九十一年三
    月完工並經上訴人驗收等事實，除據其提出工程承攬合約書為證外，並為上訴人
    所不爭執，自堪信為真實。
四、被上訴人主張上訴人尚有保留款十五萬一千四百九十九元未給付，但為上訴人所
    否認，並以右開情詞置辯。是以，本件兩造爭執之重點在於：
    (一)被上訴人可得請求之保留款金額是否確為十五萬一千四百九十九元？
    (二)上訴人主張其依民法第四百九十五條規定，得就所受材料超耗使用之損害共十
      七萬九千二百十三元，請求被上訴人賠償，並以此債權與被上訴人之保留款債
      權抵銷，是否有據？
五、現就兩造爭執之重點分述如下：
（一）被上訴人可得請求之保留款金額確為十五萬一千四百九十九元：
    1.被上訴人主張依據估驗日期為九十一年六月九日之第七期計價單記載，該期為
      系爭工程最後一期計價，總計可請領之保留款及工程款共三十萬一千四百九十
      九元，扣除上訴人已給付十五萬元，尚有十五萬一千四百九十九元未給付乙節
      ，均有兩造提出互核相符之計價單在卷可稽（見本院卷第四一頁、第八八頁）
      。上訴人就此已明白陳稱：第七期計價單確實經過其會計小姐審核過，交由其
      董事長簽認核可者等語綦詳（見本院九十三年三月十六日準備程序筆錄，卷第
      五三頁）。又計價單上在工程款一欄確實記載「退保留款」、「本期實領三十
      萬一千四百九十九元」無訛，故堪信被上訴人主張其至最後一期即第七期計價
      時，兩造合算出應退還之保留款為三十萬一千四百九十九元，扣除上訴人已給
      付之十五萬元，尚有十五萬一千四百九十九元未給付乙節，為可採信。
    2.至於上訴人雖抗辯本期保留款尚應扣除材料款十萬元等語，而提出簽呈為佐（
      見本院卷第一七三頁）。惟查，該份簽呈僅係上訴人內部文件，被上訴人並不
      知悉該簽呈所載之內容，已經上訴人於本院九十三年六月八日準備程序期日陳
      述甚詳。加以，上訴人並未陳明得以扣款之法律上依據，亦未提出相關證據以
      證明其此部分所陳屬實，所為之抗辯，即無足取。
（二）上訴人主張其依民法第四百九十五條規定，得就所受材料超耗使用之損害共十
      七萬九千二百十三元，請求被上訴人賠償，並以此債權與被上訴人之保留款債
      權抵銷，並無理由：
    1.上訴人辯稱：兩造約定工程總價依實作數量計價，然系爭工程中噴凝土係依業
      主驗收時計算之數量結算，故上訴人依此核算被上訴人超耗數量並無不妥；上
      訴人在第六期計價單中已明確記載扣款十萬元，被上訴人既已簽名確認，可見
      已承認有超耗、代墊款情形等語。就此被上訴人則陳稱：上訴人雖以其與業主
      結算之數量，與被上訴人施作數量差額，為超耗材料數量之計算方式，但上訴
      人與業主間之契約約定計算方式與兩造間約定者並非一致；兩造間第七期計價
      單業經上訴人董事長簽名確認，在被上訴人完工前，上訴人從未表示有材料超
      耗情事，施工數量均由上訴人簽認無誤後才付款，並無數量超計問題；而上訴
      人提出之照片所指陳有超耗之處，實際上係噴凝土施工無法避免之反彈料，況
      施工現場山壁面凹凸不平，被上訴人於開挖時應先以噴凝土將其補平後始可施
      工，依現況觀之，並非以平均八公分之混凝土即可覆蓋，故計算材料超耗時不
      得均以八公分計算；且上訴人並未經驗主以施工不良而未予驗收情事存在等語
      。
    2.首先，上訴人對於被上訴人材料超耗應負賠償責任部分，先則主張應扣款十萬
      元（見本院卷第六頁），嗣則改稱上訴人噴凝土超耗金額為十五萬四千四百三
      十八元（見本院卷第二四頁），再則表示被上訴人應退還噴凝土數量超領款及
      超耗材料賠償金額共四十二萬零四十六元（見本院卷第六八頁），最後則抗辯
      被上訴人超耗材料金額為二十七萬九千二百十三元，扣除第六期計價時扣款十
      萬元，被上訴人尚應賠償十七萬九千二百十三元等語（見本院卷第一四四頁）
      。綜觀上訴人所為超耗材料金額之陳述，前後已有不一致、計算金額相異之情
      形，則其所指陳被上訴人有超耗材料及相關超耗材料金額各為若干等情，是否
      確屬真實，即有可疑。
    3.依民法第四百九十五條第一項規定：「因可歸責於承攬人之事由，致工作發生
      瑕疵者，定作人除依前二條之規定，請求修補或解除契約，或請求減少報酬外
      ，並得請求損害賠償。」，依本項規定，則應由定作人就工作有瑕疵及損害之
      存在等負舉證責任。
      (1)上訴人雖抗辯：被上訴人施工品質不良，始致材料超耗等語。卷查，兩造於
        工程承攬合約書第七條工程範圍(一)約定：被上訴人應遵照設計圖、施工規範
        等規定進行工程，若業主驗收不合格時，被上訴人應無條件負責直至符合規
        範為止等情，有該工程承攬合約書在卷可證（見本院卷第七二頁）。然而，
        上訴人迄今僅提出其與業主間相關圖說（見本院卷第七四頁至第七七頁），
        卻未能具體指明兩造間約定之設計圖、施工規範內容為何，又被上訴人施工
        過程中係如何違反該等設計圖、施工規範內容之要求。次查，上訴人關於被
        上訴人使用材料超耗乙節，屢以其與業主間結算之數量為計算依據，並提出
        岩釘噴凝土算數量計算表、噴凝土使用一覽表、施工日報表為證。但遍觀兩
        造間工程承攬合約書，並未有就材料使用數量之計算應以上訴人與業主間結
        算之數量為依據等相關約定存在；另上訴人與業主間數量計算方式是否與兩
        造間約定之計算方式相符，亦未見上訴人詳予指述，自難據其與業主間之數
        量計算相關文件為被上訴人使用材料有無超逾等事實認定之依據。
      (2)次查，被上訴人施作系爭工程相關所需材料均由上訴人之業主控制，且兩造
        就系爭工程噴凝土使用數量，每期均會派員予以核對數量，再為結算後製作
        計價單，均為兩造所不爭。參以，上訴人在每期計價時，均會就應扣款項詳
        載於計價單上，如：扣百分之五保留款、便當費用、借工、借怪手等，第六
        期計價時更於備註欄載明灌漿不足等事項，且於工程項目欄記明扣款明細。
        則何以第七期計價時上訴人並未對被上訴人陳明有超耗材料應予扣款情形，
        反於下方工程款欄記明「退保留款」。依此，上訴人主張迄至第七期計價時
        ，被上訴人有使用材料超耗應予扣款情事存在，顯難採信。
      (3)再者，兩造在第六期計價單中雖有扣款「保留材料款十萬元」之記載，被上
        訴人並在備註欄蓋用印文無誤（見本院卷第三二頁，第六期計價單），但此
        十萬元款項，上訴人在為抵銷抗辯時已表明非本件請求賠償之範圍，而予扣
        除（見本院九十三年四月二十日準備程序筆錄，卷第一六○頁）。故上訴人
        辯以被上訴人既已簽名確認，可見已承認有超耗、代墊款情形等語，顯不足
        取。
      (4)至於上訴人所提出之系爭工程施作現場照片，僅能觀察出被上訴人當時施工
        之狀態，仍無法以此即證明被上訴人施作系爭工程有何瑕疵、超耗情事存在
        。
      (5)另上訴人直至九十一年三月系爭工程完工、驗收為止，從未對被上訴人提及
        系爭工程有施工不良、瑕疵等情，除經被上訴人於本院九十三年六月八日準
        備程序期日陳述明確外，併為上訴人不爭執者。且上訴人對於被上訴人所陳
        ：上訴人向業主承攬系爭工程，已經其業主驗收完畢，業主並未對上訴人表
        明有施工不良等語，並不爭執（以上詳見本院該日準備程序筆錄及卷第一七
        七頁）。
      (6)綜前所述，上訴人主張被上訴人施工品質不良、材料超耗，致其受有十七萬
        九千二百十三元之損害，而依民法第四百九十五條規定行使損害賠償請求權
        ，自屬無據，其所為之抵銷抗辯即無理由，不應准許。
六、綜上所述，被上訴人主張上訴人尚有保留款十五萬一千四百九十九元未給付為可
    採，上訴人所辯均為無可取。從而，被上訴人本於承攬契約之法律關係，請求上
    訴人給付十五萬一千四百九十九元，及自九十二年四月八日起至清償日止按年息
    百分之五計算利息，為有理由，應予准許。是則原審判命上訴人如數給付，並依
    聲請宣告假執行，於法並無不合。上訴意旨指摘原判決不當，求予廢棄改判，為
    無理由，應予駁回其上訴。
七、本件為判決之基礎已臻明確，兩造其餘之陳述及所提其他證據，經本院斟酌後，
    認為均於判決之結果無影響，亦與本案之爭點無涉，自無庸逐一論述，併此敘明
    。
八、據上論結，本件上訴為無理由，依民事訴訟法第四百三十六條之一第三項、第四
    百四十九條第一項、第七十八條，判決如主文。
中　　　華　　　民　　　國　　九十三　　年　　　九　　　月　　　八　　　日
                            民事第三庭
                                      審判長法  官  張靜女
                                            法  官  張明輝
                                            法  官  賴錦華
正本係照原本作成
本判決不得上訴
中　　　華　　　民　　　國　　九十三　　年　　　九　　　月　　　八　　　日
                                            書記官  林桂玉
